福建連江地方法院民事判決　　　　　　　　98年度訴字第2號
原　　　告　財政部國有財產局臺灣北區辦事處金馬分處
法定代理人　黃國卿
訴訟代理人　吳靜琪
被　　　告　劉鴻君
上列當事人間請求確認土地所有權登記請求權不存在事件，本院
於民國100年4 月27日言詞辯論終結，判決如下：
    主      文
確認被告對坐落連江縣北竿鄉○○段一五三之五地號土地（暫編
地號，地目雜，面積四千四百九十二點九七平方公尺），除就如
附圖所示子、丑、寅、卯、辰、巳、午等七點連線所圍成範圍(
面積七百一十六點五四八平方公尺）部分外之所有權登記請求權
不存在。
原告其餘之訴駁回。
訴訟費用由被告負擔六分之五，餘由原告負擔。
    事實及理由
一、按確認之訴，非原告有即受確認判決之法律上利益者，不得
    提起。所謂即受確認判決之法律上利益，係指法律關係之存
    否不明確，原告主觀上認其在法律上之地位有不安之狀態存
    在，且此種不安之狀態，能以確認判決將之除去者而言（最
    高法院52年台上字第1240號判例意旨參照）。又財政部設國
    有財產局，承辦國有財產之取得、保管、使用、收益及處分
    事務；凡不屬於私有或地方所有之財產，除法律另有規定外
    ，均應視為國有財產，國有財產法第1條、第9條第2項及第2
    條第2項分別定有明文。而所謂「凡不屬於私有或地方所有
    之財產」，係指未經登記之不動產或未確定權屬為私有或地
    方所有之財產，同法施行細則第3條亦有明訂。查坐落連江
    縣北竿鄉○○段153-5 地號土地（假分割自同段153 地號土
    地，地目雜，面積4492.97 平方公尺，下稱系爭土地），現
    為未登記之土地，有土地登記公務用謄本在卷可按（見本院
    卷第8 頁），如被告或其他第三人未能證明屬私有或地方所
    有，依法即應視為國有財產，並由原告承辦取得、保管、使
    用、收益及處分等事務。被告就系爭土地主張時效取得，原
    告自得於被告聲請時提出異議而接受調處，調處結果於原告
    一方為不利時，此法律關係之存否不明確，原告主觀上認其
    法律上地位有不安之狀態存在，且此不安狀態能以確認判決
    除去。是原告就本件訴訟，有即受確認判決之法律上利益，
    得對被告提起確認之訴，合先敘明。
二、原告主張：(一)被告劉鴻君（原名劉歹）於登記期間內，檢
    附訴外人林愛仙、陳玉梅所出具之土地四鄰證明書等相關證
    明文件，主張自民國70年起至95年止，以所有之意思占有系
    爭土地作為種植果樹使用云云。(二)然查大坵村業已廢村，被
    告於58年即遷往南竿，而島上交通不便，被告如何占有系爭
    土地？況大坵島於85年即由三民畜牧場放養梅花鹿迄今，被
    告又於調處會上聲稱：「因島上放養梅花鹿而造成作物被吃
    光光，但系爭土地確屬其『所有』云云」，亦證其並未占有
    系爭土地，是其主張要屬虛偽不實，自無登記請求權存在。
    (三)又依時效取得規定向地政機關申請取得所有權，係以所占
    有者為「他人未登記之不動產」為前提；若所占有者為自己
    所有之不動產則無時效取得之問題，原土地所有人應逕向地
    政機關申請所有權之登記，二者迥然不同。被告聲稱系爭土
    地為其「所有」，顯認系爭土地為其祖遺，核與民法時效取
    得規定不符，自無登記請求權存在。(四)被告並無使用系爭土
    地之事實，蓋系爭土地現況為梯田，上有樹木雜草若干，且
    被告與證人陳金源之指界範圍除部分坐落系爭土地外，餘尚
    有坐落到第三人之土地，更有部分坐落於當初被告並未主張
    占有之同段153 地號土地，顯被告及證人對於系爭土地並不
    清楚，且被告主張占有之土地範圍中間有一塊同段208 地號
    土地早於65年即登記為第三人張金壽所有，更臻被告並無占
    有系爭土地。另證人張良衛、陳興之指界範圍與系爭土地
    及被告與證人陳金源之指界範圍差距甚大，且僅有小部分坐
    落於系爭土地，由上顯見被告之主張要屬虛偽不實。(五)被告
    主張時效取得並非事實，原告乃於公告期間內依法提出異議
    ，案經連江縣政府依登記程序進行調處，原告對調處結果准
    被告就系爭土地申請以時效取得為由而為所有權登記，難以
    甘服，為此爰依土地法第59條之規定提起本訴等語，並聲明
    ：確認被告對系爭土地之所有權登記請求權不存在。
三、被告則以：被告之祖先世代居住北竿大坵島，靠捕魚及種田
    維生，被告所申請登記之大坵段土地係祖先賴以維生的重要
    耕地，早年種植地瓜為大坵島居民主食。70幾年時因傳統漁
    業式微，大坵島當時相較於其他村落，由於基礎設施不足及
    對外交通不易，致村人漸漸的外栘，被告也基於小孩就學、
    就醫等因素，於70幾年間帶家人搬遷至臨近大近的橋仔村，
    但仍繼續從事近海漁撈及配合農節漁閒時期登上大坵島種植
    及採收地瓜以維持生計。81年金馬戰地政務解除並實施安輔
    條例，83年政府開始准許民眾土地總登記，本人雖舉家遷至
    橋仔村居住，但祖先所遺留在大坵的土地未敢忘，由於多處
    未充份利用，在漁閒時間前往大坵，將欲申請之土地種植桃
    子等果樹，然連江縣政府於83年間自南竿鄉載運放養了13
    頭梅花鹿至大坵島，大坵島之梅花鹿繁殖快速，數量已增加
    到150 頭左右，被告所種植之果樹也數度遭梅花鹿啃食殆盡
    ，根本無法栽種。為此被告曾數次向北竿鄉公所及連江縣政
    府陳情要求賠償果樹苗在案，連江縣政府也於98年12月間來
    函中指出：「有關劉鴻君申請大坵種植果樹苗遭野放之梅花
    鹿損害賠償乙案，經北竿鄉公所函復本府並提供現場照片中
    顯示有種植作物之事實，遭梅花鹿啃食，本府至感抱歉，將
    於翌年春季適時現地會勘補償果樹苗」。梅花鹿是大坵島唯
    一草食動物，由於繁殖數量驚人，島上低矮植物均遭大量啃
    食，在現今沒有圈養圍籬的情況之下，就算被告再至大垃島
    上種植果樹還是會被梅花鹿啃食完，根本無法栽種。又原告
    指陳99年3 月18日及同年9 月29日兩次現場履勘，證人陳金
    源、張良衛、陳興等人指界時，系爭土地無使用之事實，
    前揭大坵島因梅花鹿無圈養以致本人無法繼續栽種果樹，實
    屬事出有因。另原告以第二次履勘時，三位證人指界範圍差
    距甚大為由，認定本人無權申請登記；然馬祖近年來土地指
    界均以概略位置及面積做初步指界，縱使三位證人所指與實
    際位置面積有所誤差，但不至於「差距甚大」，是原告以偏
    概全，選擇性解釋證人部份指界之陳述，嚴重影響被告權益
    等語，並聲明：原告之訴駁回。
四、兩造不爭執之事項：被告係於95年11月28日以時效取得為由
    向連江縣地政事務所申請系爭土地登記，連江縣地政事務所
    並於97年6 月26日為公告，嗣原告以97年7 月7 日台財產北
    金字第0970001940號函提出異議，經連江縣政府不動產糾紛
    調處委員於98年5 月22日予以調處，調處結果准被告辦理系
    爭土地之登記，原告遂於98年7 月20日向本院提起本件確認
    之訴等事實，有土地登記申請書、連江縣地政事務所公告、
    原告異議函、連江縣政府不動產糾紛調處紀錄表、本件起訴
    狀等在卷可稽（見本院卷第18頁、第78頁、第87頁、第91
    頁；本院補字卷第3 頁），自堪信為真實。是原告依土地法
    第59條第2 項提起本件確認之訴，核無不法。
五、得心證之理由：原告主張被告並未符合 98 年修正前民法（
    下稱民法）時效取得要件，且系爭土地亦非被告祖遺土地，
    而為被告所否認，並以前揭情詞置辯。經查：
  (一)按事實為法律關係發生之特別要件者，在消極確認之訴，應
    由被告就其存在負舉證之責任；確認法律關係不存在之訴，
    如被告主張其法律關係存在時，應由被告負舉證責任（司法
    院院字第2269號解釋、最高法院42年台上字第170號判例意
    旨參照）。次按以所有之意思，20 年間和平繼續占有他人
    未登記之不動產者，得請求登記為所有人；以所有之意思，
    10 年間和平繼續占有他人未登記之不動產，而其占有之始
    為善意並無過失者，得請求登記為所有人，民法第769、770
    條分別定有明文。本件被告抗辯其就系爭土地已符合民法時
    效取得規定，而有所有權登記請求權存在，揆諸上開解釋及
    判例意旨，應由被告就其抗辯負舉證責任。查：
  1.被告於本院審理時陳稱：伊祖先住大坵島業經四代，系爭土
    地係伊祖先遺留之土地，伊自己亦長期居住大坵島等語（見
    本院卷第134 頁）。是被告於系爭土地上耕作時，主觀上應
    認系爭土地係伊所有；且依民法第944 條第1 項規定，占有
    人，推定其為以所有之意思，善意、和平及公然占有者，故
    被告係以所有之意思占有系爭土地即可認定。
  2.又被告於45年連江縣成立大坵村時即於大坵村設有戶籍，其
    後被告始於81年8 月24日設籍於塘岐村等情，有福建省連江
    縣北竿鄉戶政事務所98年11月4 日連北戶字第0980001861號
    函及所附被告戶籍資料在卷可稽（見本院卷第122 頁至131
    頁）。且被告在大坵島上尚有與系爭土地同段之95、131 、
    141 、153-4 、212 地號土地等情，亦有福建省連江縣地政
    事務所98年10月28日連地所字第0980003553號函及所附被告
    之土地總歸戶資料在卷可查（見本院卷第120 頁至120-1 頁
    ），由上開證據亦足以佐證被告確曾有長期居住於大坵島之
    事實。
  3.據證人陳金源證稱：「（問：是否有見過被告在大坵島使用
    系爭土地？）大坵島之前有一個軍事據點，不能過去，都是
    從被告的田地過去，那塊土地是背風側，所以我們會在系爭
    土地上曬太陽，也會幫被告挑農作物回去，那時候應該是我
    十二、三歲的事情。（問：是否從小都有看過上述情形？）
    從我懂事開始就看到這樣的情形」等語（見本院卷第146 、
    147 頁）。證人陳興證稱：「（問：是何時見過被告使用
    系爭土地？）從我有記憶開始就知道被告在系爭土地上耕作
    ，因為我們住被告家附近，且都會到被告的系爭土地上曬太
    陽，當時被告是在系爭土地上種地瓜、菜、果樹及養豬。（
    問：國小轉學到台灣期間是否有回來過？）國小畢業時候有
    回來一次，回來的時候我還幫被告挑菜及挑地瓜。（問：搬
    到橋仔後是否還會去大坵島？）我是偶爾會回去大坵島，回
    去主要的目的是看看舊房子。（問：從東引回橋仔村定居後
    ，是否還會去大坵島？）我們偶爾會回去，每年拜拜的時候
    也會回去大坵島。（問：回去大坵島，還會去找被告？）我
    們會去找被告，且被告還在種果樹。」等語（見本院卷第
    147 、148 頁）。證人張良衛證稱：「（問：有無看過被告
    使用這塊土地？）有，因為我冬天都在那裡玩，看到被告及
    其父親在那裡種植蕃薯，大部分是看到被告在種植，因為被
    告的父親年紀大了，所以比較少看到。（問：除了種蕃薯還
    有無做何用？）我都是冬天去那裡玩，夏天會去釣魚所以就
    沒有去那裡，去那裡的時候因為去上廁所所以看到他們在種
    蕃薯，因為夏天沒有在那裡玩，所以沒有印象還有沒有種植
    其他東西。（問：從何時開始看到被告種植蕃薯到何時？）
    念小學到國中的時候，約十歲到十六歲的時候，因為那時候
    比較常在那裡玩，但是後來有時經過還是會看到，國中畢業
    十六歲時到台灣當學徒，二十歲時又回大坵住了七年，在這
    七年之間偶爾經過那裡還是會看到被告在使用該土地，大概
    每年都會經過系爭土地，且被告在夏天還會種植蔬菜」等語
    （見本院卷第241 、242 頁）。查證人陳金源、陳興均係
    54年出生，證人張良衛係52年出生，渠等至遲應於成年時有
    清楚之記憶，是足認被告至遲於72、74年間已占有系爭土地
    用以耕種。而被告雖係主張自70年起至95年止占有系爭土地
    使用，惟衡諸年代久遠，此差異尚屬記憶誤差合理範圍內，
    而證人陳金源、陳興、張良衛所證關於被告耕作之細節明
    確，且互核大致相符，復有四鄰證明在卷可佐（見本院卷第
    21 頁 至22頁），是被告主張自70年起至95年止占有系爭土
    地耕作等情，應屬可信。
  4.依被告提出福建省連江縣政府98年12月2 日連建農字第
    0980041465號函，其上記載略以：「有關劉鴻君君申請大坵
    種植果樹苗遭野放之梅花鹿損害賠償1 案，經北竿鄉公所函
    復本府並提供現場照片，顯示有種植作物之事實，遭梅花鹿
    啃食，惟種植日期不詳，若係本府野放之梅花鹿啃食，至感
    抱歉，本府於明年春季適時現地會勘補償果樹苗」等語，而
    由函附之照片25張，確實可見果樹殘根及標示有「果園地主
    劉鴻君」之立牌（見本院卷第153 頁至160 頁），是系爭土
    地上曾有種植果樹之事實即堪以認定。又梅花鹿係大坵島主
    要之草食動物且數量眾多，自85年放養迄98年，已繁衍約90
    餘頭等情，有福建省連江縣政府98年7 月24日連建農字第
    0980024394號函在卷可查（見本院卷第116 頁），且被告曾
    占用系爭土地作耕種果樹之用等情，業據證人陳金源等證述
    如上，堪信被告主張曾在系爭土地種植果樹，然遭梅花鹿啃
    食殆盡等情屬實。
  5.原告雖主張：大坵村業已廢村，被告於58年即遷往南竿，而
    島上交通不便，且系爭土地現況為梯田，上有樹木雜草若干
    ，被告應無占有系爭土地耕作之事實等語。惟被告抗辯以：
    伊從前長住大坵島，後來是因為交通不方便，才在81年遷到
    塘岐村，伊遷居到塘岐村之後，伊太太跟小孩住塘岐村，伊
    還是住在橋仔村，因為伊的漁船都在橋仔村，伊還是會開船
    到大坵島，然後會把魚具之類的東西放在大坵島。伊之前在
    大坵島系爭土地上耕作地瓜及種植果樹，因為要澆水所以那
    時候伊會住在大坵島，後來因為政府養了梅花鹿，果樹都被
    梅花鹿吃完了。伊的土地是屬於梯田總共有三層等語（見本
    院卷第134 頁至135 頁）。查被告於45年連江縣成立大坵村
    時即於大坵村設有戶籍，其後被告全戶於81年8 月24日設籍
    於塘岐村等情，有福建省連江縣北竿鄉戶政事務所98年11月
    4 日連北戶字第0980001861號函及所附被告戶籍資料在卷可
    稽（見本院卷第122 頁至131 頁）。而依本院99年3 月18日
    現場勘驗結果4 至6 項：「被告所指之系爭土地上有一建物
    ，據被告、證人陳金源稱係被告提供土地給村公所蓋公廁。
    系爭土地上有遺留石頭及酒瓶搭建的矮牆，據被告及證人陳
    金源稱，係當年被告家所有之豬舍。系爭土地為梯田狀之地
    形，上有樹木若干，梯田平坦部分大多無樹木及雜草」（見
    本院卷第187 頁至194 頁）；與本院99年9 月29日現場勘驗
    結果：「系爭土地現為梯田，上有樹木及雜草若干，系爭土
    地附近有一條道路，證人張良衛站在該道路上電線桿旁指界
    的地方即張良衛稱係小時候遊玩的地方。證人陳興、張良
    衛所稱系爭土地上有一建物，係被告提供土地所蓋公廁」（
    見本院卷第263 頁至273 頁），核與被告上開抗辯大致相符
    ，並有前開證人證言及連江縣政府關於果樹苗損害賠償函可
    佐，是被告於81年戶籍遷出大坵島前確有占用系爭土地耕種
    ，而於戶籍遷出後仍有繼續占用系爭土地耕種等情，堪信為
    真實。
  6.原告又主張：被告與證人陳金源、張良衛、陳興之指界範
    圍差距甚大，且除部分坐落系爭土地外，尚有坐落到其他地
    號土地，顯被告及證人對於系爭土地並不清楚，且被告主張
    占有之土地範圍中間有一塊同段208 地號土地早於65年即登
    記為第三人張金壽所有，又系爭土地周遭之土地都是一小塊
    申請，被告耕作的範圍不可能這麼大，被告稱其舊屋位於同
    段185 地號，但是該地號於92年就收歸國有，從系爭土地周
    遭的所有權取得情況可以看出，60幾年、80幾年各有一波申
    請登記，如果土地確實是被告所有，為何拖到現在才申請？
    顯見被告之主張要屬虛偽不實等語。惟查，被告選擇於何時
    主張其對系爭土地之權利係個人行使權利之自由，且被告既
    有占用系爭土地符合時效取得規定之事實業經認定如上，則
    關於其實際耕作使用範圍之認定，難免因年代久遠、地貌變
    更等因素影響，是難期被告與證人精確指出系爭土地之界線
    。而經本院分別於99年3 月18日、99年9 月29日履勘時，隔
    離被告劉鴻君、證人陳金源、張良衛、陳興，請渠等分別
    指出系爭土地之範圍，並諭請地政人員將該二次被告及證人
    等之指界範圍，一併套繪於地籍圖，並製作複丈成果圖（見
    本院卷第280 頁之複丈成果圖）。依該圖所示，被告劉鴻君
    所指範圍係如附圖所示A 至I 等9 點連線所圍成；證人陳金
    源所指範圍係如附圖所示1 至9 等9 點連線所圍成；證人張
    良衛所指範圍係如附圖所示a 至f 等6 點連線所圍成；證人
    陳興所指範圍係如附圖所示甲至丁等4 點連線所圍成。經
    綜合上開證人證言及現場指界等證據可認定，被告占用系爭
    土地之範圍，以最嚴格之認定方式，至少應以被告與證人等
    於歷次履勘時指界重疊之最小範圍為準，即如附圖所示子至
    午點等7 點之連線範圍（按附圖係本院函請連江縣地政事務
    所，將上開複丈成果圖被告與證人等於歷次履勘時指界重疊
    之最小範圍，標出界點並註明面積而製成）。
  7.總上，被告主張其於70年起對系爭土地之占有，直至95年申
    請登記時止，其以所有之意思占有系爭他人未經登記之土地
    已逾20年，是不論被告於占有之始是否為善意並無過失，被
    告就系爭土地已符合民法時效取得所有權登記請求權之要件
    。
  (二)被告雖抗辯系爭土地係其祖遺土地，惟查：被告並未提出其
    祖先乃系爭土地之所有人之相關契據，諸如買契、典契、鬮
    書等文書；亦無證人可證明關於被告祖先取得系爭土地之過
    程，自難認系爭土地係被告之父祖所留給被告之祖遺土地，
    是難認系爭土地為被告所有，併此敘明。
六、綜上所述，被告就系爭土地於附圖所示子至午點等7 點之連
    線範圍部分，既合於民法時效取得所有權登記請求權之要件
    ，自得請求登記為所有人。從而，原告起訴請求確認被告就
    系爭土地之所有權登記請求權不存在，就附圖所示子至午點
    等7 點之連線範圍以外之部分，為有理由，應予准許。其餘
    請求部分，為無理由，不應准許。
七、本件事證已臻明確，兩造其餘攻擊防禦方法及未經援用之證
    據，經審酌後，核與判決結果不生影響，爰不一一論述。
八、訴訟費用負擔之依據：民事訴訟法第79條。
中    華    民    國  100    年    5     月    25    日
              民事庭  審判長法  官  裕斗
                            法  官  李美燕
                            法  官  朱家寬
以上正本係照原本作成。
如不服本判決，應於送達後20日內，向本院提出上訴狀並表明上
訴理由，如於本判決宣示後送達前提起上訴者，應於判決送達後
20日內補提上訴理由書（須附繕本）。
                             書記官  林長貴
中    華    民    國   100    年    5     月    25    日